【裁判字號】    91,訴,150
【裁判日期】    920116
【裁判案由】    都市計畫法
【裁判全文】
臺北高等行政法院判決                              九十一年度訴字第一五○號
                              .
    原      告  甲○○
    被      告  福建省金門縣政府
    代  表  人  乙○○縣長）.
    訴訟代理人  李志澄律師
    複 代 理人  林國明律師
右當事人間因都市計畫法事件，原告不服內政部中華民國九十年十一月十四日台（九
十）內訴字第九○○二三二七號訴願決定，提起行政訴訟。本院判決如左：
    主  文
原告之訴駁回。
訴訟費用由原告負擔。
    事  實
緣原告所有坐落金門縣金湖鎮○○○段二九、三○、三一、三二地號土地（下稱系爭
土地）位屬金門特定區計畫範圍內景一使用分區，其使用限制以近代人為及具紀念性
為主之建築，惟原告未經申請許可，擅自於系爭土地採取土石、變更地形地貌，案經
被告於民國（下同）八十九年十月五日會同相關單位至現場勘查，發現確有違規情事
，乃以原告違反金門特定區計畫第七章第二節第十六條規定，依都市計畫法第七十九
條第一項規定，以八十九年十一月十七日（八九）府工字第八九四七九九六號書函裁
處原告新台幣（下同）六萬元罰鍰，並命其立即恢復原狀。原告不服，提起訴願，遭
決定駁回，遂向本院提起行政訴訟。茲摘敘兩造訴辯意旨如次：
甲、原告方面：
一、聲明：求為判決訴願決定及原處分均撤銷，訴訟費用由被告負擔。
二、陳述：
１、原告早於七十九年間即已向被告申請於系爭土地上挖鑿一池塘，作為種植灌溉果
    樹之用，直至八十九年五月間因池塘淤積嚴重，故委請他人再為竣深清除淤積雜
    物，詎被告於八十九年十月五日前往該池塘勘查，並以原告開挖池塘係屬違法行
    為，裁處原告六萬元罰鍰，並命立即恢復原狀，難令原告甘服。
２、按「行政行為應以誠實信用之方法為之，並應保護人民正當合理之信賴。」行政
    程序法第八條定有明文。原告於七十九年間即已開挖池塘，至被告八十九年前往
    勘查時，業已時隔十年，期間均無人告知開挖自己所有之土地係屬違法行為，足
    令原告信賴於自己所有之土地開挖池塘之行為，並無違法。另原告之教育程度僅
    為小學四年級，對深奧法令條文認知有限，被告未盡法令宣導義務，遽對原告裁
    處六萬元重罰，有違人民正當合理之信賴。又有關原告涉嫌竊盜刑事部分，業經
    福建金門地方法院九十年度易字第九○號判決無罪在案，併予敘明。
乙、被告方面：
    被告未於言詞辯論期日到場，據其提出書狀及準備程序所陳，聲明、陳述如左：
一、聲明：求為判決駁回原告之訴，訴訟費用由原告負擔。
二、陳述：
１、按「金門特定區計劃」第七章土地使用分區管制第三條第六項規定，將風景區區
    分為第一種風景區（景一）、第二種風景區（景二）、第三種風景區（景三）及
    第四種風景區（景四）等四類；同計畫第四條第六項規定第一風景區（景一）為
    以近代人為建設及具紀念性建築之地區為主要資源而劃設之分區。另按「風景區
    內土地，以供左列之使用為限，且風景區內非經本府核准，不得任意變更地形及
    砍伐樹林，以確實達到保育維護之目的。．．」金門特定區計劃第七章第二節第
    十六條定有明文。又按「其他行政、文教、風景等使用分區內土地及建築物，以
    供其規定目的之使用為主。」、「都市計畫範圍內土地或建築物之使用，或從事
    建照、採取土石、變更地形，違反本法或各級政府依本法所發布之命令者，處其
    土地或建築物所有權人、使用人或管理人新台幣六萬元以上三十萬元以下罰鍰，
    並勒令拆除、改建、停止使用或恢復原狀。不拆除、改建、停止使用或恢復原狀
    者，得按次處罰，並停止供水、供電、封閉、強制拆除或採取其他恢復之措施，
    其費用由土地或建築物所有權人、使用人或管理人負擔。」都市計畫法第三十七
    條及第七十九條第一項復有明文。
２、系爭土地位屬金門特定區計畫範圍內景一使用分區內，此有該土地之都市計畫土
    地使用分區證明書可稽，是依規定其使用限制以近代人為及具紀念性為主之建築
    ，原告未經申請許可，擅自採取土石、變更地形地貌，案經被告於八十九年十月
    五日會同相關單位至現場勘查屬實，此有會勘紀錄影本及現場照片可稽，違規事
    證明確，被告認其違反金門特定區計畫第七章第二節第十六條規定，依都市計畫
    法第七十九條第一項規定，裁處六萬元罰鍰，並命其立即恢復原狀，並無不合。
３、有關土石之資源，無論公、私有地之開挖，均應依「土石採取規則」等相關規定
    辦理，該規則之規範對象為實際採取土石之行為人，原告僅為系爭土地所有權人
    ，並無適用餘地。查原告於七十九年間僅向金門縣農業試驗所提出五吋口深水井
    及所屬灌溉設備，並無開挖水池供作農塘之申請，其後亦未再向該所提出開挖水
    池申請，此有該所八十九年十二月二十二日農研字第四四五號函文可參，原告
    稱係配合當時政策開挖水池云云，尚待斟酌。是原告雖因該池塘淤積嚴重而竣深
    ，惟未經任何申請而擅自變更系爭土地之地形地貌，顯係違法，原處分並無率斷
    。
４、被告於八十五年間已公告實施「金門特定區計畫」，全島皆為都市計畫範圍土地
    ，被告既已公告週知，而原告於八十九年遭被告查知非法開挖，並無信賴利益值
    得保護之情事。另依都市計畫法第七十九條規定，暨內政部八十九年八月八日台
    八九內營字第八九○八五四九號函說明三略以：「人民違反法律上之義務而應受
    行政罰之行為，法律無特別規定時，雖不以出於故意為必要須以過失為其責任條
    件。但應受行政罰之行為，僅須違反禁止規定或作為義務，而不以發生損害或危
    險為其要件，推定為有過失，於行為人不能舉證自己無過失時，即應受罰。」，
    是被告所為處分，並無違反人民正當合理之信賴，即無不當。
５、按「興辦水利事業，關於左列建造物之建造、改造或拆除，應經主管機關之核准
    ：一、防水之建造物。二、引水之建造物。三、蓄水之建造物。．．未經主管機
    關核准而擅行施工之水利建造物，主管機關得令其更改或拆除。」、「違反本法
    或主管機關依本法所發命令規定作為或不作為之義務者，主管機關得強制其履行
    義務，或停止其依法應享權利之一部或全部，並得處六千元以上三萬元以下罰鍰
    。」水利法第四十六條及第九十五條分別定有明文。原告未經主管機關核准而擅
    行建造水塘，已違水利法第四十六條規定，被告得依水利法規定命原告拆除，並
    裁處六千元以上三萬元以下罰鍰。惟原告除違反水利法規定外，另違反「金門特
    定區計劃」之規定，而都市計畫法及水利法係屬二種不同規範，前者係以改善居
    民生活環境，並促進市鄉有計畫之均衡發展為目的；後者係規範水利事
    業，二者得併予處罰，故被告以原告違反「金門特定區計劃」之規定，依都市計
    畫法第七十九條規定課予行政罰，並無違誤。又「土石採取規則」並無行政罰之
    規定，故與都市計畫法及水利法並無競合關係存在，併予敘明。
    理  由
一、本件被告經合法通知，未於言詞辯論期日到場，核無行政訴訟法第二百十八條準
    用民事訴訟法第三百八十六條各款所列情形，因依原告之聲請，由其一造辯論而
    為判決。
二、按「其他行政、文教、風景等使用區內土地及建築物，以供其規定目的之使用為
    主。」都市計畫法第三十七條定有明文。次按「金門特定區計劃」第七章土地使
    用分區管制第三條、第四條、第十六條分別規定：「金門特定區都市計畫範圍內
    劃定左列各種使用分區，分別限制其使用：．．六、風景區：(一)第一種風景區（
    景一）。(二)第二種風景區（景二）。(三)第三種風景區（景三）。(四)第四種風景區
    （景四）。．．」、「前條各使用分區劃定之目的如左：．．六、風景區：為供
    保育、開發自然風景及利用自然條件與人為設施發展觀光旅遊事業為主之使用而
    劃設之分區。風景區依其開發程度及保育需求而劃分左列等級：(一)第一風景區（
    景一）：為以近代人為建設及具紀念性建築之地區為主要資源而劃設之分區。」
    、「風景區內土地，以供左列之使用為限，且風景區內非經本府核准，不得任意
    變更地形及砍伐樹林，以確實達到保育維護之目的。．．」。再按「都市計畫範
    圍內土地或建築物之使用，或從事建造、採取土石、變更地形，違反本法或各級
    政府依本法所發布之命令者，處其土地或建築物所有權人、使用人或管理人新台
    幣六萬元以上三十萬元以下罰鍰，並勒令拆除、改建、停止使用或恢復原狀。不
    拆除、改建、停止使用或恢復原狀者，得按次處罰，並停止供水、供電、封閉、
    強制拆除或採取其他恢復原狀之措施，其費用由土地或建築物所有權人、使用人
    或管理人負擔。」都市計畫法第七十九條第一項復有明文。
三、本件原告所有坐落金門縣金湖鎮○○○段二九、三○、三一、三二地號土地位屬
    金門特定區計畫範圍內景一使用分區，其使用限制以近代人為及具紀念性為主之
    建築，惟原告未經申請許可，擅自於系爭土地採取土石、變更地形地貌，案經被
    告於八十九年十月五日會同相關單位至現場勘查，發現確有違規情事，乃以原告
    違反金門特定區計畫第七章第二節第十六條規定，依都市計畫法第七十九條第一
    項規定，裁處原告六萬元罰鍰，並命其立即恢復原狀，原告不服，提起訴願，遭
    決定駁回之事實，有系爭土地之都市計畫土地使用分區證明書、福建省金門縣地
    政局八十九年十月二十日（八九）地測字第八九五三六三號函附系爭土地之位置
    圖說、會勘紀錄、現場照片三幀、被告八十九年十一月十七日（八九）府工字第
    八九四七九九六號書函、內政部九十年十一月十四日台（九十）內訴字第九○○
    二三二七號訴願決定書等附卷可稽，自堪信為真實。
四、原告主張其早於七十九年間向被告申請於系爭土地上挖鑿一池塘，作為種植灌溉
    果樹之用，直至八十九年五月間因池塘淤積嚴重，故委請他人再為竣深清除淤積
    雜物，期間均無人告知開挖自己所有之土地係屬違法，足令其信賴於自己所有之
    土地開挖池塘之行為並無違法，且被告未盡法令宣導義務，遽對原告裁罰，有違
    人民正當合理之信賴，另原告涉嫌竊盜刑事部分，業經刑事判決無罪在案云云。
    惟查：
１、原告於七十九年間僅向金門縣農業試驗所提出五吋口深水井及所屬灌溉設備，並
    無開挖水池供作農塘之申請，其後亦未再提出開挖水池之申請，此有金門縣農業
    試驗所八十九年十二月二十二日農研字第四四五號函、原告七十九年間申請案
    之明細表及切結書等附本院卷足憑，而被告於八十九年十月五日會同相關單位至
    系爭土地勘查結果，現場開挖平均深度約三公尺，挖方數量約為二萬立方公尺，
    此亦有系爭土地位置圖說、會勘紀錄及現場照片三幀附原處分卷可稽，原告並且
    承認其於八十九年間確有委請他人再為竣深池塘之事實，則原告未經任何申請而
    擅自變更地形之行為，洵堪認定，被告自得據此裁處罰鍰，並勒令立即恢復原狀
    ，原告主張被告應盡法令宣導義務始得對其裁罰乙節，於法無據，且原告不能以
    其不知法律規定為由冀圖卸責。
２、被告既以府建字第○○五二五號公告實施「金門特定區計畫」案，並自八十五
    年一月二十日起生效，原告自當加以遵守，核無原告所訴其有信賴利益值得保護
    之情事可言。
３、按行政罰與刑罰之構成要件不同，而刑事判決與行政處分，原可各自認定事實【
    行政法院（現改制為最高行政法院）七十五年判字第三○九號判例參照】。原告
    雖獲福建金門地方法院九十年度易字第九○號刑事判決無罪，惟該刑事判決係就
    原告之行為是否該當於竊盜罪構成要件加以認定，而本件原告之行為是否該當於
    都市計畫法之構成要件，本院自得依相關證據認定事實，不受上開竊盜罪刑事案
    件之拘束，是原告尚難援為本案免責之依據。
五、綜上所述，本件原告違規事證明確，從而，被告裁處原告六萬元罰鍰，並命其立
    即恢復原狀，其認事用法，並無違誤，訴願決定予以維持，亦無不合。原告起訴
    意旨，難謂為有理由，應予駁回。
據上論結，本件原告之訴為無理由，爰依行政訴訟法第九十八條第三項前段、第二百
十八條、民事訴訟法第三百八十五條第一項前段，判決如主文。
中    華    民    國    九十二      年       一      月      十六       日
                              臺 北 高 等 行 政 法 院  第 六 庭
                                          審 判 長 法  官  林樹埔
                                                   法  官  闕銘富
                                                   法  官  曹瑞卿
右為正本係照原本作成。
如不服本判決，應於送達後二十日內，向本院提出上訴狀並表明上訴理由，如於本判
決宣示後送達前提起上訴者，應於判決送達後二十日內補提上訴理由書（須按他造人
數附繕本）。
中    華    民    國    九十二      年       一      月      十六       日
                                                   書記官  方偉皓


司法院資訊處製作；財團法人民間司法改革基金會備份。
